臺灣臺東地方法院民事判決　　　　　　　 94年度保險字第4號
原　　　告　丙○○
訴訟代理人　邱聰安律師
被　　　告　新光人壽保險股份有限公司
法定代理人　甲○○
訴訟代理人　乙○○
上列當事人間請求給付保險金事件，本院於民國94年10月18日言
詞辯論終結，判決如下：
    主      文
被告應給付原告新臺幣壹佰萬元，及自民國九十四年六月一日起
至清償日止，按週年利率百分之五計算之利息。
訴訟費用由被告負擔。
    事實及理由
壹、原告主張：
    原告以訴外人鄭清泉（即原告之父）為被保險人，向被告投
    保保險金額為新臺幣（下同）1,000,000元、保單號碼為PGY
    00997號之「平安意外傷害保險」附約（下稱系爭意外傷害
    保險契約），並以伊為上開保險契約之受益人。民國93年9
    月14日上午約8時許，鄭清泉在臺東縣臺東市○○路246號前
    ，因遭訴外人周郭巧雲所駕駛之電動代步車撞擊而倒地，並
    造成股骨骨折之意外傷害，經送醫急救後，因前揭傷害致併
    發肺炎、多器官衰竭而死亡，惟被告卻拒絕給付系爭意外傷
    害保險之理賠，爰依系爭意外傷害保險契約之法律關係起訴
    ，並聲明；被告應給付原告1,000,000元，及自起訴狀繕本
    送達被告翌日（即94年6月1日）起至清償日止，按週年利率
    百分之5計算之利息。
貳、被告則以：
    據訴外人黃國威（即目擊證人）陳稱：「當時我是見到周員
    （係指周郭巧雲）.. 擦撞到鄭員（係指鄭清泉）之左手，
    而鄭員因重心不穩跌坐於地上」等語，另參酌法務部法醫研
    究所（93）法醫所醫鑑字第1486號鑑定書內，在鄭清泉死亡
    經過及檢驗判明項下有：「死者（係指鄭清泉）之死亡機轉
    為多器官衰竭，死亡原因為腎衰竭、心臟衰竭及跌倒股骨骨
    折同為導因，最後因多器官衰竭而死亡，.. 惟跌倒致股骨
    骨折之導因及責任應不及百分之二十。」之記載，另在研判
    死亡原因及死亡方式項下有：「1.死亡原因：甲、多器官衰
    竭。乙、肺炎、心肌炎併敗血症。丙、腎衰竭、心衰竭併股
    骨骨折。丁、跌倒。2.加重死亡因素：大腦皮質退化。」之
    記載。故縱鄭清泉確因意外而跌倒，惟其死亡係因己身疾病
    所引起，並非屬意外傷害事故致死亡等語置辯，並聲明：請
    求判決駁回原告之訴。
參、下列事實為兩造所不爭執（本審卷第86頁第10列、第132頁
    ），自應堪信為真實，本審爰逕採為辯論及判決之基礎。
  一、訴外人鄭秀花（即原告之姐）於88年6月17日以鄭清泉為
      被保險人，與被告簽立保險金額為1,000,000元、保單號
      碼為PGY00997號之「保本終身」人壽年金保險契約，並以
      鄭秀花為上開保險契約之受益人，90年1月16日鄭秀花就
      前揭保險契約另外附加保險金額為1,000,000元之系爭意
      外傷害保險附約，同年11月12日兩造將前揭保險主契約及
      系爭意外傷害保險契約之要保人及受益人均變更為原告。
  二、鄭清泉若因意外傷害事故致死亡，則被告依系爭意外傷害
      保險契約之約定，應理賠原告之保險金額為1,000,000元
      。
  三、周郭巧雲於93年9月14日約8時許，駕駛電動代步車，沿臺
      東縣臺東市○○路由東往西方向行駛至同路246號前（下
      稱系爭時、地），因欲從左側超越在前方之行人鄭清泉時
      ，不慎撞擊鄭清泉，致鄭清泉倒地造成右股骨骨折（下稱
      系爭意外傷害事故），經送醫急診後，鄭清泉於93年9月2
      5日因右股骨骨折手術後併發傷口感染、敗血症、急性腎
      衰竭、心肺衰竭致休克死亡。
  四、在鄭清泉死亡時，系爭意外傷害保險契約仍有效存續中，
      鄭清泉死亡後，被告雖已給付原告上開保險主契約之理賠
      ，惟迄今仍拒絕給付系爭意外傷害保險契約之理賠。
  五、對臺灣臺東地法院檢察署93年度相字第235號相驗卷（下
      稱相驗卷）、同年度偵字第2864號偵查卷（下稱偵查卷）
      之卷內資料內容。
  六、上開不爭執之事項，復有被告人壽年金保險要保書、保險
      契約復效暨附加特約變更申請書、保險契約內容變更申請
      書、新光保本終身壽險保險單條款樣本、新光平安意外傷
      害保險附約（即系爭意外傷害保險契約）條款樣本、財團
      法人臺東基督教醫院（下稱臺東基督教醫院）94年6月10
      日東基信字第094209號函暨所附鄭清泉之病歷及護理資料
      、診斷證明書、臺灣臺東地方法院檢察官相驗屍體證明書
      影本在卷可稽（分別見本審卷第11頁、第22頁至第35頁、
      第39頁至第57頁、第106頁）。
肆、本件經兩造同意行集中審理，並協議、整理限縮爭點為：鄭
    清泉於93年9月14日約8時許，遭人撞擊倒地致股骨骨折，經
    送醫手術後死亡之事實，是否為因意外傷害事故而死亡？
伍、得心證之理由：
    按意外傷害保險乃相對於健康保險，健康保險係承保疾病所
    致之損失；而意外傷害保險則在承保意外傷害所致之損失。
    而人之傷害或死亡之原因，其一來自內在原因，即被保險人
    因罹犯疾病、細菌感染、器官老化衰竭等身體內部因素所致
    ；另一則為外在意外事故即內在原因以外，其事故之發生為
    外來性、偶然性、不可預見性之一切事故而言，故除保險契
    約另有特約不保之事項外，意外事故均屬意外傷害保險所承
    保之範圍（最高法院93年度臺上字第2468號判決意旨可資參
    照，另見本審卷第90頁至第92頁）。此觀系爭意外傷害保險
    附約條款第3條載有：「意外傷害事故係指被保險人於本附
    約有效期間內，因遭受意外傷害事故，致其身體蒙受傷害而
    致殘廢或死亡。」、「意外傷害事故，指非因疾病引起之外
    來突發事故。」等語之約定甚明（見本審卷第52頁）。至於
    所謂「外來突發事故」之「外來」，應係指傷害之原因出自
    外來而非內在，目的在排除內發病症所致之結果，且應具有
    有偶發或不可預期之「猝然性」。經查：
  一、鄭清泉在系爭時、地遭撞擊倒地後，造成右股骨骨折（即
      系爭意外傷害事故），經送臺東基督教醫院急診，並於翌
      日（即93年9月15日）為右股骨骨折之手術之事實，業如
      前述。雖臺東基督教醫院在鄭清泉於93年9月14日之住院
      病歷摘要病史欄內有：「Renal failure / Chronic is
      chemic heart disease」之記載，即鄭清泉曾有腎臟及心
      臟疾病之病史，惟據同上開病歷摘要之主訴、病患之狀況
      、診斷、計劃欄內分別註有：「Bicicle accident and f
      ell down resulted in right hip pain just now.」、
      「..that he got right thigh disadility and painful
      after traffic accident.Therefore, he was send to
      our ER for help.Right thight weakness and disadili
      ty,can't evelator was notd.Checkx-ray realed right
      femoral neck fracture.」、「light femoral neck fra
      cture」、「Admitted for Hemiarthroplasty c Bipolar
      replacement，right.」之記載，即鄭清泉因步行遭電動
      摩托車撞擊造成右臀部位之疼痛；其右側大腿很不適應及
      產生疼痛，而至本院急診室，其右大腿虛弱及不適應，經
      過X光檢查發現為右股骨骨折；經診斷為右股頸骨折；計
      劃為其右股骨之開刀手術。並在出院病歷摘要手術日期方
      法、治療經過含合併症欄內亦有：「93/09/15 He miarth
      roplasty c Bipolar replament,right」、「Admitted
      for Hemiarthroplasty c Bipol ardue to right femora
      l neck fracture on 93.09.15.」之記載，即於93年9月
      15日進行前揭骨折之開刀手術等語，有前揭病歷摘要影本
      在卷可稽（見本審卷第25頁至第27頁），顯見鄭清泉並非
      係因其己身所存在之疾病而於93年9月14日住院前揭醫院
      ，而確係因系爭時、地遭撞擊，致造成外來性、偶然性、
      不可預見性、猝然性之系爭意外傷害事故後，始入上開醫
      院急診，並經診斷後於翌日立即為右股骨骨折之開刀手術
      等情，應無疑義。
  二、至鄭清泉於93年9月14日主訴車禍意外，急診檢查右股骨
      頸骨折，『手術後併發』傷口感染、敗血症、急性腎衰竭
      、心肺衰竭，導致死亡等情，有上開醫院所出具94年3月
      22日診斷證明書影本在卷可稽（本審卷第11頁），另據臺
      灣臺東地方法院檢察署檢察官於93年9月30日督同法醫師
      解剖鄭清泉之屍體後，經法務部法醫研究所出具（93）法
      醫所醫鑑字第1486號之鑑定書內「死者死亡經過及對其死
      因之看法」欄內第（四）點項下亦著有：「死者.. 因『
      跌倒意外』致股骨頸骨折致併發肺炎多器官衰竭死亡。」
      、第（五點）項下亦有：「.. 『由導因之跌倒至死亡為
      連續性，死亡方式似可為意外』.. 」之記載，另在鑑定
      結果項下則記載：「.. 因跌倒致股骨骨折，經『手術後
      併發』肺炎、心肌炎及敗血症，最後因多器官衰竭而死亡
      。.. 」等語，有前揭鑑定書附卷可稽（見相驗卷第54頁
      至第63頁，影本見本審卷第116頁至124頁），故由上開診
      斷證明書及鑑定書所載之內容，已足認定鄭清泉雖曾罹患
      其他疾病，惟若無系爭時、地跌倒所致系爭意外傷害事故
      後，而有進行開刀手術之外力介入時，應尚難發生本件所
      併發之其他疾病。參諸鄭清泉因系爭意外傷害事故自93年
      9月14日因急診而住院於臺東基督教醫院後後，該院即進
      行前揭骨折之開刀手術，及術後接續與骨折相關之觀察、
      診療等醫療行為，有前揭醫院之護理記錄表影本在卷可按
      （本審卷第27頁至第35頁），惟至同月25日發生死亡之結
      果時，其期間僅12日，故其因跌倒造成系爭意外傷害事故
      ，經手術而併發其他疾病後，緊接即發生死亡之結果，是
      系爭意外傷害事故至死亡之期間顯具相當之接續性，故兩
      者間應有相當因果關係，已臻明確。況保險契約之解釋，
      應探求契約當事人之真意，不得拘泥於所用之文字，如有
      疑義時，以作有利於被保險人之解釋為原則，保險法第54
      條第2項定有明文規定。而系爭意外傷害保險契約第9條亦
      有：「被保險人於本附約有效期間內遭受第3條約定的意
      外傷害事故，自意外傷害事故發生之日起180日以內死亡
      者，本公司按本附約之保險金額給付意外身故保險金」之
      約定。故依上開規定及約定，若發生意外傷害事故之日起
      180日內死亡者，即應推定其死亡與該意外事故有相當因
      果關係，而鄭清泉因系爭意外傷害事故至死亡止僅12日，
      並尚未逾180日，且亦非系爭意外傷害保險契約第12條至
      第13條所約定除外責任所排除之範圍，故自應推定系爭意
      外傷害事故與其死亡間具有相當因果關係甚明。
  三、又當事人主張有利於己之事實者，就其事實有舉證之責任
      ，民事訴訟法第277條定有明文。倘原告已盡其舉證責任
      ，而被告若主張該保險事故有約定排除事由發生時，自應
      就該排除事由負舉證之責甚明。而鄭清泉因系爭意外傷害
      事故致生死亡之事實，應堪認定為真實，已如前述，則既
      已符合系爭意外傷害保險契約所記載「意外傷害事故」之
      約定，自應認原告就鄭清泉係遭受意外事故之事實，已盡
      舉證之責。至於被告抗辯鄭清泉之死亡係因自身疾病所致
      ，揆之首揭法文說明，當應就該排除事由負舉證之責甚明
      ，惟被告並未盡其舉證之責任，故其所辯應不足採。
陸、綜上所述，原告依系爭意外傷害保險契約之法律關係，請求
    被告應給付原告1,000,000元，及自起訴狀繕本送達被告翌
    日（94年6月1日）起至清償日止，按週年利率百分之5計算
    之法定遲延利息，為有理由，應予准許。
柒、據上論結，本件原告之訴為有理由，依民事訴訟法第78條之
    規定，判決如主文。
中　　華　　民　　國　　94　　年　　10　　月　　26　　日
                  民事庭  法  官  陳兆翔
以上正本係照原本作成。
如對本判決上訴，須於判決送達後20日內，向本院提出上訴狀。
中　　華　　民　　國　　94　　年　　10　　月　　27　　日
                          書記官　林建成
